臺灣彰化地方法院刑事判決　　　　　　　92年度易字第1422號
　　公　訴　人　臺灣彰化地方法院檢察署檢察官
　　被　　　告　巳○○
　　　　　　　　丙○○
　　共　　　同
　　選任辯護人　吳天富　律師
　　被　　　告　丑○○
　　選任辯護人　陳鴻謀　律師
　　被　　　告　乙○○
　　　　　　　　　　　　號3樓.
　　選任辯護人　鄭秀珠　律師
上列被告等因背信等案件，經檢察官提起公訴（90年度偵字第62
98號、92年度偵字第5599、5600號、92年度發查偵字第29、30號
），本院判決如下：
        主  文
巳○○、丙○○共同連續為他人處理事務，意圖為自己及第三人
不法之利益，以及損害本人之利益，而為違背其任務之行為，致
生損害於本人之財產，各處有期徒刑參年。
丑○○、乙○○均無罪。
        事  實
壹、巳○○與丙○○二人為夫妻關係，巳○○自民國五十九年九
    月間起，擔任財團法人臺灣省彰化縣私立培元高級中學（下
    稱培元中學）校長，負責綜理所有校務，且所有學校經費收
    支均須經由其核准，迨至八十九年八月間退休改任培元中學
    董事迄今；丙○○於七十餘年間起任職培元中學會計主任，
    八十九年二月退休後轉任培元中學審核員，其後於八十九年
    八月至九十二年二月期間復代理培元中學會計主任之職，負
    責審核培元中學之會計、出納業務及全校所有經費之運用、
    支付，均係為受他人委託處理培元中學事務之人，竟基於犯
    意聯絡及行為分擔，而共犯下列犯罪行為。
一、培元中學未經核准向私人及金融機構高利循環貸款部分：
    巳○○與丙○○二人共同基於意圖為自己及第三人不法利益
    ，以及損害培元中學利益之概括犯意，明知私立學校須以財
    團法人方式成立，係屬教育事業，並非私人營利事業，若學
    校任意以支付高額利息之方式向私人或金融機構借貸，將導
    致學校財務失衡，進而損及學校權益，因此教育主管機關特
    別明令禁止學校任意向私人舉債，若欲向金融機構借貸，亦
    須經教育主管機關核准，詎渠二人卻無視上開規範，明知培
    元中學依規定不得向私人舉債，亦未經主管機關核准向金融
    機構借貸，竟仍擅自從七十八年間起至八十九年間止，以培
    元中學名義，運用高利循環借貸，以債養債之方式，向如附
    表所示之私人（其中包括巳○○、丙○○二人及其子卯○○
    、其女蘇如昭，以及其他多位親人）或金融機構貸款，先後
    共貸得如附表所示之金額，而持續由培元中學支付高額利息
    ，丙○○並自八十五年八月二十六日至八十九年七月二十七
    日期間，先後指示不知情之出納丑○○或其他不知情之出納
    人員，以不定期方式，自培元中學之經費帳戶，將數額合計
    達一千八百零六萬八千五百五十七元之款項匯入合作金庫銀
    行彰化分行帳號00000000000號丙○○私人帳戶
    內，以及於八十九年十二月二十二日指示不知情之出納甲○○，自培元中學之經費帳戶，將數額六萬六千五百元匯入國
    泰世華商業銀行彰化分行（原世華商業銀行彰化分行）帳號
    000000000號卯○○私人帳戶內，用以清償培元中
    學向巳○○、丙○○二人及其子卯○○、其女蘇如昭等人前
    所借用之款項及支付高額利息，致培元中學於上開期間須持
    續負擔高額之私人借貸循環利息合計高達一億五千六百九十
    一萬三千六百十四元，且僅就學校向私人借款債務部分亦尚
    積欠未償還款項高達一億九千四百六十四萬八千零三十二元
    ，若包括另尚積欠金融機構借款債務部分則更高達二億零四
    百十八萬八千三百三十六元，而共同連續為違背其前開應以
    善理管理人之方式處理培元中學事務之任務，使巳○○、丙○○及其子女，以及其他私人性質之債權人因此得以長期獲
    得如附件一所示高額之利息，致培元中學因長期須支付龐大
    高額利息而財務持續惡化，終至遭教育部勒令停止招生，致
    生嚴重損害於培元中學之利益。而巳○○、丙○○前揭以培
    元中學名義支付高額利息向私人或金融機構借貸之方式貸入
    款項後，為規避教育主管機關之稽核，復共同基於業務上登
    載不實及行使該業務上登載不實文書之概括犯意，利用不知
    情之培元中學出納丑○○、甲○○填寫收支日報表或無收據
    憑證，再提供予不知情之會計癸○○將日報表及相關憑證區
    分成「入帳」及「未入帳」二種，復將上開「入帳」資料交
    由不知情之己○○會計事務所人員代為簽證，故意隱匿前揭
    向私人或金融機構借款之事實，而將並非培元中學實際財務
    收支情形之不實事項登載於其業務上所作成之帳冊文書，進
    而將上開登載不實之各年度帳冊文書先後呈送前臺灣省政府
    教育廳、教育部中部辦公室審核而行使之，足以生損害於前
    臺灣省政府教育廳、教育部中部辦公室對私立學校業務審核
    、監督之正確性。
二、培元中學接受中央、地方政府教育單位補助款未完全執行及
    專款專用部分：
    教育部中部辦公室、前臺灣省政府教育廳及彰化縣政府教育
    局等單位，自八十五至八十九學年度，先後核撥予培元中學
    各項活動、設備等之補助款款項共計三千六百二十餘萬元，
    並已先後匯入培元中學所申設於合作金庫銀行彰化分行帳號
    0000000000000號之帳戶，惟巳○○、丙○○
    二人明知上開補助款均需專款專用，不得任意挪為他用，竟
    均未經核撥補助款項之前揭教育單位同意，仍承續前開共同
    意圖為自己及第三人不法利益，以及損害培元中學利益之概
    括犯意，擅自將前開補助款項全數先行挪為償還私人借款、
    墊款、利息等非專款原有用途，其後雖有部分補行籌辦，惟
    仍有八十八學年度「教育部補助辦理綜合高中」及八十九學
    年度「教育部補助體育器材」等二項補助款未予執行，而共
    同連續為違背其前開應以善理管理人之方式處理培元中學事
    務之任務，使私人性質之債權人因此得以獲得高額之利息，
    致生損害於培元中學之利益。且巳○○、丙○○於任意將上
    揭補助款先行挪作他用且部分款項無法補回而未予執行後，
    竟承續前開業務上登載不實及行使該業務上登載不實文書之
    概括犯意，連續將前揭補助款不實之報銷資料，登載於其業
    務上所作成之帳冊文書，再送請上述核撥補助款項之教育單
    位核銷，足以生損害於前臺灣省政府教育廳、教育部中部辦
    公室及彰化縣政府對審核培元中學所核撥款項是否確實符合
    「專款專用」及「有無執行」之正確性。
三、培元中學向臺灣省建設基金申貸學校建設基金未專款專用部
    分：
　　巳○○、丙○○二人明知教育部中部辦公室於八十八年七月
    十四日所核准培元中學貸借之建設基金三千一百五十萬元，
    係為用以該校興建校舍「立心大樓」使用之經費，該貸借之
    建設基金需專款專用，不得任意挪為他用，竟未經核准貸借
    建設基金之前揭教育單位同意，仍承續前開共同意圖為自己
    及第三人不法利益，以及損害培元中學利益之概括犯意，於
    八十九年十一月一日教育部中部辦公室將該筆經費核撥後，
    即利用不知情之甲○○至合作金庫銀行彰化分行提領該筆建
    設基金，其中除於八十九年十一月二日及三日，分別由吳俐
    淳承丙○○之命，提領二百七十八萬及四百十九萬（共計六
    百九十七萬元）支付予興建「立心大樓」之建商子○○外，
    餘款二千四百五十三萬元則遭挪用以償還借款、借款利息或
    支付培元中學之員工薪資，而共同連續為違背其前開應以善
    理管理人之方式處理培元中學事務之任務，使私人性質之債
    權人因此得以獲得高額之利息，致生損害於培元中學之利益
    。
四、培元中學以公款償還巳○○、丙○○私人購屋借款本金及支
    付利息部分：
　　巳○○與丙○○承續前開共同意圖為自己不法利益，以及損
    害培元中學利益之概括犯意，復於八十六年四月一日，借用
    乙○○之名義，向中華商業銀行豐原分行借款三百三十五萬
    元，另借用張源雄（即乙○○之夫）之名義向同分行借款一
    百零五萬元；借用辰○之名義向同分行借款二百萬元；借用
    壬○○之名義向同分行借款一百零三萬九千元；且以巳○○
    個人名義向同分行借款八十七萬七千元；以丙○○個人名義
    向同分行借款三百三十萬元，相關借得款項全數供巳○○與
    丙○○二人購置位於臺中縣豐原市○○路六六五號七樓之住
    宅及其他使用，上揭房地並先暫時登記予乙○○名下，對於
    上開私人借款所須支付之各期利息及分期應償還本金，擅自
    以培元中學之公款支付，而共同連續為違背其前開應以善理
    管理人之方式處理培元中學事務之任務，致生損害於培元中
    學之利益。
五、彰化縣教育會之基金遭違法不當運用部分：
    巳○○於八十七年七月起兼任彰化縣教育會第十九屆理事長
    ，負責綜理會務及經費運用，明知彰化縣教育會之基金係支
    付會員互助費、子女獎助學金、文教基金會之用，竟與丙○○承續前開共同意圖為自己及第三人不法利益，以及損害彰
    化縣教育會利益之概括犯意，將該會之基金一千五百二十九
    萬零六百七十四元（包括彰化縣教育會臺北郵局儲金結存五
    萬零八百十元、彰化縣教育會互助會臺北郵局儲金結存六十
    六萬二千四百五十八元、彰化縣教育會互助會田中郵局定期
    存款一千零十一萬六千三百七十八元、彰化縣教育會子女獎
    助學金中小企銀活期存款二百二十萬二千五百六十七元、彰
    化縣教育會文教基金中小企銀活期存款二百二十萬六千八百
    五十七元），交由未於彰化縣教育會擔任相關職務之丙○○
    協助處理，進而擅自挪用其中大部分款項充為支付培元中學
    員工薪資、私人借款利息等與彰化縣教育會無關之用途，而
    共同連續為違背其前開應以善理管理人之方式處理彰化縣教
    育會事務之任務，使私人性質之債權人因此得以獲得高額之
    利息，致生損害於彰化縣教育會之利益。
貳、案經教育部中部辦公室函送暨法務部調查局彰化縣調查站移
    送臺灣彰化地方法院檢察署檢察官偵查起訴。
        理  由
壹：有罪部分
一、訊據被告巳○○、丙○○二人均矢口否認有何前開背信、業
    務登載不實及行使業務登載不實文書等犯行，被告巳○○辯
    稱：私立學校應有其自主性，向民間借款，係屬教育產業之
    融資行為，並不違法，伊係為培元中學發展才向私人借貸，
    如果經濟景氣良好，培元中學之財務狀況不會變成如此，伊
    全家財產、退休金全部放在培元中學，既未侵占，亦無背信
    ，無收據憑證係伊所設計，目的係可以看出金錢流向，也有
    個憑證，對於彰化縣教育會基金遭挪用部分，伊並不知情云
    云。被告丙○○辯稱：伊將個人所有財產投入培元中學，目
    前是一無所有，若伊真要侵占校產，只要將學校之土地變更
    登記為個人所有云云。渠二人之選任辯護人為渠等利益辯護
    稱：公訴人稱被告巳○○、丙○○二人以高利循環借貸方式
    貸款，共貸得約二十四億元，其補充理由書採信癸○○證詞
    指稱借款二億餘元，證人寅○○證稱借款五千五百餘萬元，
    證人戊○○證稱借款一千三百餘萬元，合計亦僅借款約三億
    餘元，可見公訴意旨所述顯與事實不符；另私立學校法或其
    施行細則並未禁止私立學校向私人借款或未經主管機關核准
    不得貸款之規定，既無明文規定，則被告巳○○、丙○○二
    人上開對外借款之行為自無違法可言，且每筆貸款均用於學
    校，絕無中飽私囊；又培元中學自六十七年接辦後至八十七
    年，學生從一百餘人增至一千餘人，校舍由木造平房至興建
    六層樓房，校地由高低落差十餘公尺，整平至完整平坦之校
    園，學校增值一百多倍，具備轉型為學院之條件，若非大環
    境改變及教育法令僵化，培元中學轉型後，其增值豈止二、
    三百倍，被告對外借款，係為發展學校，並無背信行為；而
    培元中學之帳冊係由承辦人員整理後，送請會計審核簽證後
    辦理，因學校尚有附設汽車駕駛訓練機構帳務，依規定不必
    列入學校帳目，故分開記帳並無不妥，確無偽造、變造不法
    之情，況每筆貸款均用於學校，絕未流入私人所有，更無所
    謂侵占情事；被告巳○○、丙○○二人確無挪用中央、地方
    政府補助款，亦無積極證據證明挪用之情，每項補助款之用
    途開支，補助單位均派人到學校查驗，八十八年以前均已完
    成查驗，八十九年間，被告巳○○已經退休，不再參與校務
    ，證人丁○○指摘情節，與事實不符，證人林美伶並非查驗
    人員，其所證詞，亦與事實不符；培元中學建設基金確用於
    建校舍用，嗣因該款撥入時，校舍已竣工，隨後分批償還墊
    款；另被告丙○○以個人支票簽發代付學校支出，屆期由學
    校帳戶撥款入丙○○帳戶以付票款，並無侵占之情；又培元
    中學為提昇競爭力，規劃轉型改制為社區學院，自八十六年
    開始即積極投資，擴建校舍，由巳○○、丙○○、張源雄、
    壬○○、辰○等五人提供不動產向銀行融資，貸得資金全供
    學校使用，其貸款、利息、償還本金由學校支付，並無任何
    不法；再被告巳○○任職彰化縣教育會理事長期間，從不掌
    管資金及帳目，會務採分層負責制度，由業務人員依法辦理
    ，被告巳○○確無侵占之可能，證人庚○○從未參與教育會
    工作，其證詞與事實不符，證人辛○○之證詞亦與事實不符
    ，不足採信云云。惟查：
（一）右揭事實一所示被告巳○○、丙○○二人犯行，業據被告
      巳○○於調查站詢問時供稱：「我擔任培元中學校長期間
      ，....，經費收支都須經過我核准，才能夠執行。」、「
      培元中學係將教育廳或教育部中部辦公室核准有案之經費
      支出列為已入帳資料，經會計師簽證後，陳報教育廳等單
      位備查，但有關我個人、家屬、親友私人墊款或是以學校
      名義向行庫及私人借款等，因未經教育廳或教育部中部辦
      公室等單位核准，若陳報上去，也一定不准，因此另製作
      一份未登錄學校帳冊資料....。」、「培元中學向銀行及
      私人借款都是由我及擔任會計主任之太太丙○○出面辦理
      調度，借款資金均用作職員薪資發放、行政費用支出，償
      還家屬、親友墊款及支付銀行、私人借貸利息等。」、「
      貴站所提示之七十八年至八十九年未經核准借款明細表確
      為培元中學向私人及銀行借貸資料無誤。」等情；另據被
      告丙○○於調查站詢問時供稱：「我擔任培元中學會計主
      任期間負責學校所有經費收支。」、「因為學校有些收支
      是教育廳或教育部中部辦公室無法核准的，所有我才指示
      癸○○分成兩種作帳方式，校長巳○○也知道這種作帳方
      式。」、「（培元中學對外向私人或銀行借款）是由校長
      巳○○決定，至於私人借款部分由我出面調度，而向銀行
      借款部分則由巳○○出面調度。」、「（培元中學製作兩
      份帳冊，一份提供會計師簽證陳報教育部，另一部分帳冊
      卻隱匿不報，是否會造成教育部在審核學校預算及決算的
      不正確性？）當然會造成教育部在審核學校預算及決算的
      不正確性，但為了學校生存及發展教育事業，也是不得已
      的。」等情，且據證人寅○○、戊○○於本院審理時到庭
      證述出借款項予巳○○及丙○○之情形，以及證人甲○○
      證述於不知情之狀況下受被告丙○○之命代為匯款轉帳之
      經過等情在卷，而被告巳○○、丙○○二人指示將培元中
      學之年度帳目排除上開私人借款帳目，交由不知情之會計
      事務所製作帳冊並據以申報一節，復據證人癸○○、己○○證述在卷，並有記載向私人借款或償還本金、利息等內
      容之各該無收據憑證、收支日報表、被告丙○○所書寫指
      示甲○○從培元中學帳戶匯款入卯○○帳戶之便條紙、相
      關金融機構轉帳匯款紀錄、培元中學未經核准借款明細表
      、培元中學七十八至八十八學年度「借入款明細分類帳」
      、培元中學「私人、銀行借款帳冊」、培元中學八十五至
      八十九學年度「已入帳會計憑證」、「已入帳總分類帳」
      、「已入帳日記帳」、「未入帳會計憑證」等件扣案可資
      佐證。
（二）右揭事實二所示被告巳○○、丙○○二人犯行，業據被告
      巳○○於調查站詢問時供稱：「前述補助款（指八十五至
      八十九年度教育廳及教育部中部辦公室補助款）三千六百
      餘萬元，除八十八學年度【教育部補助辦理綜合高中】（
      經費六十萬元存於臺灣銀行彰化分行）及八十九學年度【
      教育部補助體育器材】（經費七十八萬六千元併入學校公
      款統籌運用）等二項未執行外，其餘補助款專案均有執行
      ，但長期以來培元中學對教育廳及教育部中部辦公室所有
      補助款都併入學校公款內使用，因此並未專款專用。」等
      情；另據被告丙○○於調查站詢問時供稱：「教育廳及教
      育部中部辦公室八十五至八十九年度補助款確實均預先挪
      作他用，但都用於償還私人借款及其他開銷上，之後這些
      遭挪用之補助款尚未回補，專案部分亦有些未執行，據我
      記得八十九學年度教育部補助體育器材經費到目前尚未購
      置器材設備，其他未執行部分，我記不清楚。」等情，核
      與證人丁○○、林美伶證述於檢查培元中學相關補助款執
      行情況所發現之違失情形大致相符，並有培元中學八十五
      學年度至八十九學年度之補助款明細表、培元中學八十五
      至八十七學年度補助款相關資料、彰化縣私立培元高級中
      學總務處出納組九十年一月八日簽呈影本等件附卷可資參
      佐。
（三）右揭事實三所示被告巳○○、丙○○二人犯行，業據被告
      巳○○於調查站詢問時供稱：「培元中學接獲地方建設基
      金匯入帳戶後，即併入學校所有公款統籌運用，該筆財政
      部核准之三千一百五十萬元，確實其中六百九十七萬元支
      付給興建「立心樓」廠商吉廷營造公司子○○，其餘應專
      款專用之經費亦滾入公帳用來償還借款、墊款、利息及教
      職員薪資....。」等情；另據被告丙○○於調查站詢問時
      供稱：「該三千一百五十萬元，有六百九十七萬元是付給
      廠商吉廷營造公司子○○，至銀行提領現金，是我叫甲○○去提領的，提領後再償還私人借款利息等款項，所有該
      二千四百五十三萬元確實都挪為他用，用來償還私人借款
      、利息、我個人借給學校的私人借款二百萬元及教職員薪
      資等。」等情，核與證人子○○、證人甲○○證述之情節
      大致相符，並有培元中學八十八年六月九日彰培中春會字
      第一二０五九號函（載明經董事會通過，擬向臺灣省建設
      基金申貸三千五百萬元）、教育部中部辦公室八十八年七
      月十四日八八教中（二）字第八八五００六七九號書函（
      載明同意備查）、八十九年一月十四日八九教中（總）字
      第八九五００七七０書函（載明同意辦理並轉請核貸）、
      九十年一月三日九０教中（二）字第九０五０００八三號
      書函（載明上開貸款業經財政部審核通過，惟該款係專款
      專用於校舍之興建，不得挪作他用或作為發放教職員工薪
      資，否則後果由學校自行負責）、合作金庫取款憑條及依
      洗錢防制法規定一定金額以上之通貨交易客戶資料登記簿
      等件存卷可供憑佐。
（四）右揭事實四所示被告巳○○、丙○○二人犯行，業據被告
      巳○○於調查站詢問時供稱：「我與我太太丙○○等六人
      向中華商業銀行豐原分行共貸得一千一百六十一萬六千元
      ，該筆貸款花費六百餘萬元在豐原市○○路購置一戶公寓
      ，貸款利息由培元中學支付之原因是我太太曾墊款予學校
      ，學校尚積欠我太太錢，所以才會用學校公款支付貸款利
      息....。」、「該筆款項（指丙○○、乙○○向中華商業
      銀行借款部分）確實為私人借貸，也以培元中學公款支付
      該二項私人貸款利息，但以培元中學公款支付利息，原因
      是我太太丙○○墊款給學校運用，學校積欠我太太錢，為
      了方便週轉，才以學校公款支付利息。」等情；另據被告
      丙○○於調查站詢問時供稱：「這些借款（指巳○○、丙○○、乙○○、張源雄、辰○、張添興等人向中華商業銀
      行借款一千一百六十一萬六千元部分）是提供學校費用或
      償還私人借款用，是由我替他們向銀行申貸的，但有經過
      他們與銀行對保。」、「該六百六十五萬元（指丙○○、
      乙○○向中華商業銀行借款部分）款項確實是用於購買私
      人住宅，我係借用乙○○之名義申貸並將房屋登記在乙○○名下，後來再變更為我及乙○○共同持有，會用學校公
      款支付利息，是因為學校尚欠我借款，所有才用學校公款
      支付利息。」等情，核與證人即共同被告乙○○證述之情
      節大致相符，並有中華商業銀行放款借據、擔保品簽報書
      、抵押品勘估表、貸款與審核綜合表、土地及建物登記謄
      本、放款客戶還款繳息查詢單、放款戶利息收據等件在卷
      可資憑據。
（五）右揭事實五所示被告巳○○、丙○○二人犯行，業據被告
      巳○○於調查站詢問時供稱：「我擔任第十九屆彰化縣教
      育會理事長，期間從八十七年七月開始，....，有關教育
      會之經費保管、整理都是由我太太負責。」等情；另據被
      告丙○○於調查站詢問時供稱：「我丈夫巳○○擔任彰化
      縣教育會理事長期間，彰化縣教育會經費約八百八十萬元
      由我保管，我承認先行挪用教育互助會及教育會文教基金
      共計約八百八十萬元，其中我償還三百萬元，五百八十萬
      元尚未償還，主要係支應培元中學開銷，....。」等情，
      並據證人辛○○證述於兼辦彰化縣教育會業務期間，均曾
      送彰化縣教育會之相關文件至巳○○、丙○○之住處蓋章
      ，有時係由巳○○自行蓋章，有時係丙○○進入房間拿出
      巳○○之印章蓋用等情在卷，參諸被告巳○○係兼任彰化
      縣教育會理事長，而被告丙○○並未兼任彰化縣教育會之
      職務，詎被告巳○○竟將彰化縣教育會之經費保管、整理
      均交由其妻丙○○負責，且其妻復將上開彰化縣教育會之
      大部分款項挪用至培元中學之相關支出，而被告巳○○前
      亦供稱於擔任培元中學校長期間，對於學校之各項資經費
      收支，均都須經過其核准，實難認被告巳○○對於上開彰
      化縣教育會經費遭挪用之情形，事先毫不知情，此外復有
      載明移交之際尚存前開數額經費之彰化縣教育會八十七年
      五月二十七日經費移交清冊一件附卷可資依憑。
（六）雖被告巳○○、丙○○二人及其選任辯護人一再以前開陳
      詞為辯，然查被告巳○○、丙○○二人身為培元中學之校
      長、會計主任，原即應依照教育部所制定之相關規定，以
      善良管理人之方式為培元中學執行相關業務，詎無視培元
      中學係屬財團法人，為具有公益性質之教育機構，竟將培
      元中學當成個人家族之私有財產，任意以培元中學名義向
      私人借款達數億元，且對於教育部相關補助款或建設基金
      須專款專用之規定，亦視若無睹，復恣意以培元中學之公
      款支付個人購屋所應支付之貸款利息，甚至將屬於彰化縣
      教育會之相關基金款項予以挪用，對於財務運用幾無會計
      監督制度可言，而為避免教育主管機關之稽核，又故意隱
      匿向私人、金融機構借款及未專款專用之事實，而製作並
      非實際財務運用狀況之不實帳冊資料呈報教育主管機關審
      核，以免東窗事發，導致培元中學因而須長期負擔高額利
      息，合計耗費之利息高達一億五千六百九十一萬三千六百
      十四元，且僅就學校向私人借款債務部分亦尚積欠未償還
      款項高達一億九千四百六十四萬八千零三十二元，若包括
      另尚積欠金融機構借款債務部分則更高達二億零四百十八
      萬八千三百三十六元，學校財務狀況惡化至無法運作，終
      至遭教育部勒令停止招生，造成培元中學嚴重之損害，被
      告巳○○、丙○○二人前開犯行，當然符合刑法第三百四
      十二條第一項、第二百十六條、第二百十五條之背信、行
      使業務登載不實文書罪行，要無疑義；至於渠等所提出之
      資金出入明細表、收支日報表、日記帳、借據、法院民事
      執行處通知、公告等件，核其內容均屬片段零碎，而法院
      民事執行處通知、公告部分更與其辯詞無直接關聯，是渠
      等空言辯稱所有資金流向均於其二人所提出之資料交代清
      楚云云，要屬無稽之詞，自不足以據此資為有利被告巳○○、丙○○二人之認定，附此敘明。
（七）綜上所述，被告巳○○、丙○○二人前揭所辯，均無足取
      ，本件事證明確，渠二人上開犯行，均堪認定，應予依法
      論科。
二、核被告巳○○、丙○○二人所為，均係犯刑法第三百四十二
    條第一項之背信罪，同法第二百十六條、第二百十五條之行
    使業務登載不實文書罪。公訴人雖認被告巳○○、丙○○二
    人就前揭事實一（部分行為）、二至五部分有關不當運用公
    款行為係涉犯刑法第三百三十六條第二項之業務侵占罪嫌，
    惟本件被告巳○○、丙○○就前揭事實一至四部分均係受培
    元中學委任而處理事務之人，另被告巳○○就前揭事實五部
    分亦係受彰化縣教育會委任而處理事務之人，而丙○○雖未
    於彰化縣教育會擔任職務，依刑法第三十一條第一項之規定
    仍得以共犯論，且相關經費均係存放於培元中學或彰化縣教
    育會所申設之相關帳戶內，並非將實際經費款項直接交付被
    告巳○○、丙○○二人持有，其後雖有不當挪用存放於培元
    中學或彰化縣教育會所申設相關帳戶內之經費款項，應係違
    背其任務行為之結果，渠等此部分所為應係觸犯刑法之背信
    罪無訛，本院爰於同一基本社會事實範圍內，依法予以變更
    法條，先此敘明。被告巳○○、丙○○二人於為業務登載不
    實行為後持以行使，其業務登載不實之低度行為應為行使之
    高度行為所吸收，不另論罪。被告巳○○、丙○○二人就前
    揭各犯行，有犯意之聯絡與行為之分擔，均為共同正犯。又
    被告巳○○、丙○○二人前開多次背信、行使偽造業務登載
    不實文書犯行，各自時間緊接，手法相似，犯罪構成要件相
    同，顯係基於概括之犯意反覆為之，應分依連續犯之規定，
    論以一罪，並分別加重其刑。另被告巳○○、丙○○二人所
    犯上開二罪間，有方法、結果之牽連關係，應從較重之連續
    背信罪處斷。爰審酌被告巳○○、丙○○二人身為從事教育
    事業之人員，不知嚴守份際，將屬於財團法人之私立學校，
    視為個人家族之私有財產，任意以培元中學名義向私人借款
    達數億元，且無視教育部相關補助款或建設基金須專款專用
    之規定，復恣意以培元中學之公款支付個人購屋所應支付之
    貸款利息，甚至將屬於彰化縣教育會之相關基金款項予以挪
    用，對於財務運用幾無會計監督制度可言，而為規避教育主
    管機關之稽核，又故意隱匿向私人、金融機構借款及未專款
    專用之事實，而長期製作並非實際財務運用狀況之不實帳冊
    資料呈報教育主管機關審核，藉免東窗事發，導致培元中學
    因而須長期負擔高額利息，合計耗費之利息高達一億五千六
    百九十一萬三千六百十四元，迄今仍至少積欠私人借款及金
    融機構借款債務高達二億零四百十八萬八千三百三十六元，
    學校財務狀況惡化至無法運作，終至遭教育部勒令停止招生
    ，造成培元中學嚴重之損害，其二人惡性顯然非輕，並參酌
    渠等品行、智識程度，犯罪之動機、方法、手段、所得利益
    、所生損害，犯罪後仍飾詞圖卸，未見真誠悔悟之心等一切
    情狀，分別量處如主文所示之刑，以示儆懲。
貳：無罪部分
一、公訴意旨略以：被告乙○○、丑○○分別曾擔任培元中學之
    董事長、出納人員，詎被告乙○○竟與巳○○、丙○○二人
    共同基於不法所有之意圖，於八十六年四月十四日，以其個
    人名義，向中華商業銀行豐原分行借款三百三十五萬元，供
    巳○○、丙○○二人購置位於臺中縣豐原市○○路六六五號
    七樓之住宅，並暫時登記於被告乙○○名下，對於是項私人
    借款之利息及本金，則挪用培元中學之公款支付，以此方式
    侵占渠等於業務上所持有培元中學之公款；另被告丑○○明
    知其所製作之培元中學收支日報表內容不實，仍與巳○○、
    丙○○二人共同基於犯意聯絡，提供予不知情之會計癸○○
    分別製作入帳及未入帳二種帳冊，而將不實之事項登載於其
    業務上所作成之文書，並將未入帳之帳冊隱匿，再提供不實
    登載之帳冊予前臺灣省政府教育廳、教育部中部辦公室審核
    通過，足以生損害於前臺灣省政府教育廳及教育部中部辦公
    室對私立學校業務審核、監督之正確性，因認被告乙○○涉
    有刑法第三百三十六條第二項之業務侵占罪嫌；被告丑○○
    涉有刑法第二百十五條、第二百十六條之業務登載不實、行
    使業務登載不實文書罪嫌云云。
二、按犯罪事實應依證據認定之，無證據不得認定犯罪事實，刑
    事訴訟法第一百五十四條第二項定有明文。而刑事訴訟法上
    所謂認定犯罪事實之證據，係指足以認定被告確有犯罪行為
    之積極證據而言，該項證據自須適合於被告犯罪事實之認定
    ，始得採為斷罪資料，最高法院二十九年上字第三一０五號
    著有判例可稽。又認定犯罪事實所憑之證據，無論係直接證
    據或間接證據，其為訴訟上之證明，須於通常一般之人均不
    致有所懷疑，而得確信其為真實之程度者，始得據為有罪之
    認定，倘其證明尚未達到此一程度，而有合理之懷疑存在，
    復無其他調查途徑可尋，法院即應為無罪之判決，最高法院
    七十六年臺上字第四九八六號判例足資參照。
三、公訴人認被告乙○○、丑○○涉有前開犯行，其中關於被告
    乙○○部分，無非係以其曾擔任培元中學董事長，且其所具
    名向中華商業銀行貸款三百三十五萬元，亦用以支付位於臺
    中縣豐原市○○路六六五號七樓不動產之買賣價金，而上開
    住宅並暫時登記於其名下等情為主要論據；另關於被告丑○○部分，無非係以其曾擔任培元中學出納業務，參與製作收
    支日報表，並交予癸○○區分為入帳及未入帳二種資料等情
    為其主要論據。訊據被告乙○○、丑○○二人均堅決否認有
    何公訴人所指前開犯行，被告乙○○辯稱：伊僅係掛名培元
    中學董事長，實際上業務係丙○○在處理；有關位於臺中縣
    豐原市○○路六六五號七樓之住宅，伊僅係基於姊妹情誼同
    意出借名義，並前往蓋章簽名，其餘登記及繳息情形，伊均
    不知情等語。其選任辯護人為其利益辯護稱：本件被告乙○○對於培元中學並未出資，故無任何實質主導權，且遍閱有
    關培元中學之帳冊及傳票等資料，亦未發現被告乙○○收取
    培元中學薪津、車馬費或其他費用之事實，此與證人即共同
    被告巳○○證稱培元中學均係由其主導等情相符，而被告乙○○係因為與丙○○有姊妹情誼，因此出借名義供其姊購買
    房屋，並非獲取好處或利益才同意出借名義，此部分亦據證
    人即共同被告丙○○證述未曾與被告乙○○共同商量如何支
    付前開購屋貸款利息等情明確，堪信被告乙○○確無任何共
    同侵占之犯意聯絡等語。被告丑○○辯稱：伊均係依照被告
    丙○○提供之資料製作收支日報表，於製作之際並不知資料
    有何不實情事等語。其選任辯護人為其利益辯護稱：本件被
    告丑○○於製作收支日報表時，對於被告丙○○所提供資料
    來源是否真實，無從辨認，公訴意旨認被告丑○○知情，尚
    屬無據等語。經查：
（一）被告乙○○雖曾擔任培元中學董事長，惟其僅係掛名董事
      長一職，並無實權決定培元中學之相關業務運作一節，業
      據證人即共同被告巳○○於本院審理時證述在卷，參諸依
      扣案卷證顯示本件培元中學相關校務運作及資金借貸流程
      ，均係由被告巳○○、丙○○二人負責處理與出面調借等
      情，堪信被告乙○○此部分所辯為真。
（二）另關於被告乙○○具名向中華商業銀行貸款三百三十五萬
      元，及位於臺中縣豐原市○○路六六五號七樓之不動產所
      有權人登記為乙○○，係因被告丙○○向被告乙○○借用
      名義貸款購屋及登記所致之事實，亦據證人即共同被告丙○○於本院審理時證述明確，而培元中學之財務、會計作
      業均係由被告巳○○、丙○○二人負責，並無積極證據顯
      示被告乙○○事前或事中對於上開不動產之貸款利息係由
      培元中學公款支付一節已然知情，復參酌被告丙○○、乙○○為親姊妹關係，基於至親情誼而同意出借名義貸款及
      暫登記為不動產所有權名義人，衡諸社會通念常情，尚難
      遽指其與被告巳○○、丙○○二人必然有何犯意聯絡。
（三）又被告丑○○僅係於培元中學擔任出納業務，並協助製作
      收支日報表，並無實權參與培元中學之相關財務運用決策
      ，而所製作之收支日報表，亦均係被告丙○○所指示製作
      ，對於款項之來龍去脈亦不清楚，此據證人即共同被告丙○○證述在卷，參諸曾擔任培元中學出納業務並參與製作
      收支日報表之人，尚包括甲○○及其他相關人員，亦難僅
      以被告丑○○曾擔任出納業務及製作收支日報表，即推認
      其對於被告巳○○、丙○○二人前開故為登載不實犯行，
      有何事前犯意之聯絡。
（四）再者，本件被告丑○○於製作收支日報表時，除對於被告
      丙○○所提供資料來源是否真實，無從辨認外，被告丑○○於將丙○○所指示製作之收支日報表製作完成後，即送
      出層轉丙○○、巳○○核閱蓋章，對於上開收支日報表其
      後欲如何運用或呈報，並未參與處理，亦無積極證據顯示
      被告丑○○與被告巳○○、丙○○二人就此有何犯意之聯
      絡，自亦無公訴意旨所指另涉犯行使前開登載不實文書之
      罪行可言。
四、基上所述，依公訴人所提出之證據，尚難證明被告乙○○、
    丑○○二人有何公訴人所指上揭業務侵占、業務登載不實或
    行使業務登載不實罪行，此外，復查無其他積極確切之證據
    足認其二人確有公訴人所指之前開犯行，就其二人犯罪事實
    容有合理之懷疑存在，基於「罪疑唯輕」之刑事法原則，應
    認不能證明其二人業已犯罪，揆諸首揭法條及判例意旨，自
    應就被告乙○○、丑○○二人部分，均諭知無罪之判決。
五、公訴人另就被告巳○○、丙○○二人為避免教育主管機關之
    稽核，故意隱匿向私人、金融機構借款及未專款專用之事實
    ，而製作並非實際財務運用狀況之不實帳冊資料呈報教育主
    管機關審核通過之事實，認渠二人另涉刑法第二百十四條之
    使公務員登載不實罪嫌云云，惟按刑法第二百十四條所謂使
    公務員登載不實事項於公文書罪，須一經他人之聲明或申報
    ，公務員即有登載之義務，並依其所為之聲明或申報予以登
    載，而屬不實之事項者，始足構成，若其所為聲明或申報，
    公務員尚須為實質之審查，以判斷其真實與否，始得為一定
    之記載者，即非本罪所稱之使公務員登載不實（最高法院七
    十三年臺上字第一七一○號判例參照）。本件教育主管機關
    基於監督機關之職責，對於私立學校所呈報之年度帳冊資料
    ，必須進行實質之審查，以判斷其呈報相關帳冊所記載之事
    項究屬真實與否，並非一經私立學校提出相關帳冊，即有登
    載之義務，核與前開判例意旨所示使公務員登載不實罪行之
    犯罪構成要件有間，自難遽以該罪名相繩，又公訴人就此部
    分認與前開被告巳○○、丙○○二人經論罪科刑之犯罪事實
    有牽連犯之裁判上一罪關係，爰不另為無罪之諭知，併此補
    明。
據上論斷，應依刑事訴訟法第二百九十九條第一項前段、第三百
條、第三百零一條第一項，刑法第二十八條、第三十一條第一項
、第五十六條、第三百四十二條第一項、第二百十六條、第二百
十五條、第五十五條，罰金罰鍰提高標準條例第一條前段，判決
如主文。
本件經檢察官林裕斌到庭執行職務。
中　　華　　民　　國　　94　　年　　6 　　月　　30　　日
                  臺灣彰化地方法院刑事第三庭
                      審判長法官  李  進  清
                      法      官  紀  佳  良
                      法      官  高  文  崇
以上正本證明與原本無異。
如不服本判決，應於判決送達後10日內向本院提出上訴狀 (須附
繕本)。
告訴人或被害人對於判決如有不服具備理由請求檢察官上訴者，
其上訴期間之計算係以檢察官收受判決正本之日期為準。
中　　華　　民　　國　　94　　年　　7 　　月　　27　　日
                      書  記  官  張  木  松
附錄論罪科刑法條：
中華民國刑法第342條
(背信罪)
為他人處理事務，意圖為自己或第三人不法之利益，或損害本人
之利益，而為違背其任務之行為，致生損害於本人之財產或其他
利益者，處5 年以下有期徒刑、拘役或科或併科1 千元以下罰金
。
中華民國刑法第216條
(行使偽造變造或登載不實之文書罪)
行使第 210 條至第 215 條之文書者，依偽造、變造文書或登載
不實事項或使登載不實事項之規定處斷。
中華民國刑法第215條
(業務上文書登載不實罪)
從事業務之人，明知為不實之事項，而登載於其業務上作成之文
書，足以生損害於公眾或他人者，處3 年以下有期徒刑、拘役或
500 元以下罰金。
